臺灣高等法院高雄分院刑事判決　　 94年度上更(一)字第255號
　　上　訴　人
　　即　被　告　丙○○
　　選任辯護人　楊四海　律師
　　上　訴　人
　　即　被　告　己○○
　　選任辯護人　柳聰賢　律師
上列上訴人因違反森林法等案件，不服臺灣高雄地方法院91年度
訴字第2069號中華民國91年8 月26日第一審判決（起訴案號：臺
灣高雄地方法院檢察署91年度偵字第9971號），提起上訴，判決
後，經最高法院發回更審，本院判決如下：
    主  文
上訴駁回。
    事  實
一、己○○曾於民國86年7 月間，因傷害及違反槍砲彈藥刀械管
    制條例案件，經臺灣高等法院臺南分院及臺灣雲林地方法院
    分別判處有期徒刑1 年2 月及4 月確定，於87年10月28日執
    行完畢。猶不知悔改，竟與丙○○共同基於意圖為自己不法
    所有之概括犯意，結夥2 人於91年4 月15日14時30分起，在
    高雄縣荖濃事業區第八林班雙鬼湖旁小木屋附近，未經許可
    持客觀上可供兇器使用之鏈鋸1 具，連續竊取森林主產物紅
    檜樹瘤11塊，及副產物鐵杉靈芝12株、鐵杉靈芝切片1 包重
    3 公斤、青剛櫟靈芝（俗稱臭菇）18株、凹葉嚴桃（俗稱山
    薯）150 粒，山價總計新台幣（下同）775,000 元，得手後
    ，於同年4 月22日12時，為警於前開小木屋處當場查獲，並
    扣得前該森林主、副產物及鏈鋸1 具。
二、案經高雄縣警察局六龜分局移送臺灣高雄地方法院檢察署檢
    察官偵查起訴。
    理  由
甲、程序方面：
一、按被告以外之人（包括證人、鑑定人、告訴人、被害人及共
    同被告等）於審判外之陳述雖不符刑事訴訟法第159條之1至
    之4等4條之規定，而經當事人於審判程序同意作為證據，法
    院審酌該言詞陳述或書面陳述作成時之情況，認為適當者，
    亦得為證據；當事人、代理人或辯護人於法院調查證據時，
    知有刑事訴訟法第159條第1項不得為證據之情形，而未於言
    詞辯論終結前聲明異議者，視為有前項之同意，同法第159
    條之5 定有明文。立法意旨在於傳聞證據未經當事人之反對
    詰問予以核實，原則上先予排除。惟若當事人已放棄反對詰
    問權，於審判程序中表明同意該等傳聞證據可作為證據；或
    於言詞辯論終結前未聲明異議，基於尊重當事人對傳聞證據
    之處分權，及證據資料愈豐富，愈有助於真實發見之理念，
    且強化言詞辯論主義，使訴訟程序得以順暢進行，上開傳聞
    證據亦均具有證據能力。本件證人乙○○、丁○○於警局中
    所為陳述，其性質雖屬傳聞證據，其於本院前審及本院審理
    時業經到庭具結作證，對其不一致之陳述，法院自得依刑事
    訴訴法第159 條之2 規定，如認其先前之陳述有較可信之情
    狀，並有證明犯罪事實存否之必要時，亦自得採為證據。
二、按除急迫情況並經記明筆錄者外，詢問被告時應全程連續錄
    音，刑事訴訟法第100 條之2 準用同法第100 條之1 第1項
    定有明文。所謂未全程連續錄音，其情形包含自公權力拘束
    （如逮捕、拘提等）之時起即未錄音；筆錄記載之詢問時間
    較長，而實際錄音之時間較短；錄音內容含混雜亂而難聽辨
    ；筆錄部分內容因操作失當而遭消音或覆蓋，及錄音內容中
    間或部分有暫停錄音等各情形在內。考其立法目的，在於建
    立詢問筆錄之公信力，旨在輔助筆錄之不足，並擔保詢間程
    序之合法正當，亦即在擔保被告對於詢問之陳述，係出於自
    由意思及筆錄所載內容與其陳述相符。違背上開規定所取得
    之供述筆錄，究竟有無證據能力，即應依刑事訴訟法第158
    條之4 之規定，審酌人權保障及公共利益之均衡維護，即考
    量違反法定程序之情節、違反法定程序之主觀意圖、侵害犯
    罪嫌疑人或被告權益之種類及輕重、犯罪所生之危險及實害
    、禁止使用該證據對於預防偵查機關違法偵查之效果、偵查
    機關發現該證據之必然性，及證據取得之違法對被告在訴訟
    上防禦不利益之程度等具體情節認定之（最高法院92 年 度
    台上字第2874號、92年度台上字第992 號判決意旨參考）。
    而被告己○○之警詢筆錄雖無錄音帶可供比對，固屬違背法
    定程序所取得之供述證據，惟衡諸上開刑事訴訟法第158 條
    之4 之規定，並審酌被告己○○於警詢時所供之情節與被告
    丙○○所述相符，並無矛盾之處等各節，本院認上開筆錄仍
    有證據能力。
三、辯護人爭執本件森林主副產物被害價格查定書之證據能力云
    云。按前揭查定書係屏東林區管理處六龜工作站關於被盜伐
    樹瘤之價格核定所製作之文書，係屬審判外之陳述，為傳聞
    證據。惟該價格查定書係經屏東林區管理處六龜工作站副技
    師依據荖濃溪事業區第八林班當時之紅檜樹瘤市價予以查定
    ，並有主辦人及工作站主任兼技師核章，屬公務員職務上製
    作之紀錄文書、證明文書，又無其他顯不可信之情狀，按刑
    事訴訟法第159 之4 第1 款之規定，自得為證據。
乙、實體方面：
一、訊據上訴人即被告己○○、丙○○2 人均矢口否認有竊取前
    揭森林主、副產物之犯行，均辯稱：山薯、靈芝等副產品，
    係在地上撿回來的，至紅檜樹瘤我們去時即在該處，並未竊
    取該紅檜樹瘤等語。
二、經查：
（一）被告丙○○於警訊時供稱：除了紅檜樹瘤我不知是誰採伐
      的，其他物品（鐵杉靈芝約3 斤重、鐵杉靈芝大片的有2
      片、小片的有10片、青剛櫟靈芝（俗稱臭菇）18片、山薯
      150 粒）是我與己○○在小木屋附近周圍所採的等語（見
      警訊卷第2頁），核與被告己○○於警訊時所供：紅檜樹
      瘤我不知是誰採的，其他吃的物品（鐵杉靈芝約3 斤重、
      鐵杉靈芝大片的有2 片、小片的有10片、青剛櫟靈芝（俗
      稱臭菇）18片、山薯150 粒）是我與丙○○在小木屋附近
      周圍所採的等語相符（見警訊卷第5 頁），且被告2 人在
      製作警訊筆錄時，並無不法取供之情事，可見被告2 人於
      警訊時所供，係在自由意思下所述，應足認定，故被告己○○與丙○○警訊時之供述，均堪採信，先此敘明。
（二）被告2 人於上開時、地被查獲森林主產物紅檜樹瘤11塊，
      副產物鐵杉靈芝12株、鐵杉靈芝切片1 包重3 公斤、青剛
      櫟靈芝（俗稱臭菇）18株、凹葉嚴桃（俗稱山薯）150 粒
      ，及在該小木屋內被取出鏈鋸1 具之事實，業據至場查獲
      之屏東林區管理處六龜工作站技術士丁○○及警員戊○○
      分別於本院前審及本院審理時結證證述明確（見本院上訴
      卷第55頁至第57頁、第59頁、第60頁、本院更(一)卷第81頁
      至第86頁），並有屏東林區管理處六龜工作站遺留木數量
      明細表、贓物認領收據、盜伐現場圖、查獲現場照片9 張
      附於警訊卷足稽。又上開被竊取之主、副產物，原木山價
      共計775,000 元，亦經證人丁○○於警訊中證述屬實（警
      卷第六頁背面），並有森林被害告訴書、森林主副產物被
      害價格定書、山價查定書、木材市價計算明細表等各1 份
      附於警卷足憑。
（三）證人丁○○於本院前審調查時結證稱：「3 月上旬，有一
      批屏東攝影協會的人，檢舉有人在那邊（指雙鬼湖旁）蓋
      小木屋及設神壇，破壞環境，要我們去取締，我們第1 次
      去時，只有張政淇在那邊，我們去是要回復原狀，請他把
      神像搬下來，當時有五尊佛像，小木屋內有一些屏東科技
      大學留下紅外線照相機，可能是要拍野生動物的，我們沒
      動他，我們只把小木屋作簡單破壞，以可留供登山客急需
      避難時使用，當時並沒有看到扣案的那些副產品。後來我
      們陸續接到檢舉，說牛樟樹被盜伐，所以我們第2 次去，
      這次去時只有他們2 人（指被告2 人），且發現那些副產
      品，而且在80公尺左右，也有紅檜樹被新切割的痕跡，因
      第2 次去時五尊佛像又被請回去，所以我們把小木屋徹底
      破壞，也把紅外線攝影機帶下來還給屏東科技大學，這次
      去的背包是被告他們的（指在現場之背包），不是屏東科
      技大學的。」等語（見本院上訴卷第57頁），其於本院94
      年10月26日審理時結證稱：「（案發地點，普通的紅檜樹
      是生長在何處？）大約是長在中海拔1500公尺以上至2500
      公尺高，可能長在山崖或是溪谷中。」、「（本案查獲已
      經鋸開的11塊紅檜樹瘤，是否由同一塊紅檜樹瘤鋸出來的
      ？）目視無法辨識，可能是好幾棵長的。」、「（查獲的
      11塊紅檜樹瘤每塊大約多重，總重大約多重？）我們當時
      並無攜帶工具，所以無法過磅，我們在現場照相存證，因
      為太重，且時間關係，所以我們就用火燒燬，至於每塊多
      重，時間已經很久了，我不記得。」、「（提示91年5 月
      2 日警訊筆錄，是否實在？）當日我們有打衛星電話，請
      示林管處的長官，才就地焚毀，至於重量部分，筆錄上所
      載數百斤應該是筆誤，應該是百餘台斤左右。」、「我們
      當時大約有13位人員上山。」、「（你在警訊陳述有幾塊
      紅檜樹瘤是最近切割，你依據何在？）我們在放置紅檜樹
      瘤上方80公尺左右，有發現紅檜新切割的木屑。」、「（
      你是否能確定紅檜樹何時遭到盜伐？）我不能確定。」、
      「（你說有些紅檜樹瘤被火薰黑？）是的。我因此無法判
      定何時遭到盜伐。」、「（張政淇的小木屋是否全部為紅
      檜木搭建的？）是的。」、「（樹瘤是否在拆除小木屋的
      時候才發現的？）不是，是在小木屋外面放在爐灶上方。
      」、「（扣案的紅檜樹瘤的市價若干？）我們是依據塊的
      價值來計算。」、「（本案查獲的紅檜樹瘤等物，究竟是
      森林副產物或是主產物？）紅檜樹瘤應該是主產物，其餘
      是副產物，至於屏東林區管理處函復鈞院的內容，我不知
      道紅檜樹瘤為何記載副產物。」等語（見本院更(一)卷第81
      頁至第83頁）；證人即警員戊○○於本院前審調查時亦結
      證稱：「到現場時，只己○○、丙○○在現場，查扣的東
      西只有樹瘤在小木屋內，其他的（指鐵杉靈芝等副產物）
      是在小木屋外，當時他們說除樹瘤之外，其他的副產物都
      承認是他們採的。」、「第一次上去是張政淇在那裡住，
      第二次上去是己○○、丙○○在那裏住。」等語（見本院
      上訴卷第55頁至第56頁）。而證人丁○○、戊○○等人經
      民眾之檢舉，於91年3 月26日前往高雄縣荖濃事業區第八
      林班雙鬼湖旁，發現有該小木屋，當時屋內有五尊佛像，
      並拆除該小木屋側邊；同年4 月23日，丁○○、戊○○等
      人復經檢舉，再度前往上開小木屋，發現該五尊佛像又在
      該小木屋內，且查獲上開主、副產物及鏈鋸1 具等情，亦
      有前後兩次拆除該小木屋及查獲物品之照片23張附於本院
      上訴卷第81頁至第90頁足考。又張政淇於90年3 月初，曾
      僱用乙○○等4 人，以每人每日工資2,000 元之代價，共
      5 天之時間，幫忙扛東西至該小木屋，並修理該小木屋之
      漏水問題，當時張政淇之背包內置有鏈鋸1 具，張政淇並
      使用該鏈鋸鋸倒地之枯木，下山時該鏈鋸並未背下山，上
      山時總共有8 男1 女，其中有被告丙○○，下山時僅張政
      淇與一年青人留在山上等情，亦經證人乙○○於警訊及本
      院前審時證述綦詳（見警訊筆錄附於偵查卷第13頁，本院
      上訴卷第58頁），證人張政淇於本院前審調查時亦承認於
      90年3 月間，以每日2,000 元，僱請工人至該小木屋修理
      漏水問題，當時並攜帶鏈鋸上山，91年3 月間，林務局人
      員會同警方拆除該小木屋時，僅將五尊佛像帶下山，鏈鋸
      並未帶下山，同年四月間，丙○○到我三地門之道場借背
      包欲往該小木屋，我請丙○○再將該5 尊佛像帶往該小木
      屋，下山時再帶下來等語觀之（見本院上訴卷第59頁），
      顯然在該小木屋所查獲之鏈鋸係被告丙○○與張政淇等人
      於90年3 月間，即僱請乙○○等人攜帶上山，迄91年3 月
      26日，林務局人員會同警方至該小木屋拆除該違建時，因
      僅拆除側邊，至未發現該鏈鋸藏放位置，嗣被告己○○、
      丙○○2 人乃於同年4 月15日，再行前往該小木屋，始有
      該鏈鋸可供使用；又林務局人員會同警方於91年3 月26日
      拆除該小木屋側邊，迄同年4 月15日，被告2 人同往該小
      木屋，相隔僅半月餘，且林務局人復於同年4 月22日會同
      警方，再行查獲被告2 人在該小木屋時，該小木屋已修復
      ，而以該小木屋位於深山，無交通工具可前往，一般步行
      需2 天時間，始可抵達（業據乙○○於本院證述明確）之
      情況，一般人應不致主動將該小木屋修復，顯然係被告2
      人於同年4 月15日前往，予以修復使用，應可確定。
（四）林務局人員會同警方查獲時，該森林主產物即紅檜樹瘤放
      在該小木屋內，而副產物放置在該小木屋外，並據證人丁○○、戊○○於本院前審供述明確（見同上筆錄），且離
      該小木屋約80公尺遠左右，也有紅檜樹被新切割的痕跡，
      不惟據證人丁○○證述綦詳，並有該紅檜樹被切割照片4
      張附於本院上訴卷第85頁至第86頁足憑。則該小木屋於第
      二次被查獲時僅有被告2 人使用，林務局及警方人員於91
      年3 月26日第一次至該小木屋取締時，尚無紅檜被切割之
      情形，至同年4 月22日再行前往，即在該小木屋內查獲該
      紅檜樹瘤及於屋外查獲該鐵杉靈芝等副產物，且被告丙○○於張政淇於90年3 月間，僱工前往修理該小木屋漏水問
      題時，曾一同前往，並知悉當時攜有鏈鋸1 具可供使用，
      足證該紅檜樹瘤，係被告2 人於91年4 月15日上山後，使
      用藏放在該小木屋之鏈鋸所切割無疑，被告2 人所辯：其
      2 人並未竊取該紅檜樹瘤等語，係屬卸責飾詞，均無足取
      。至鐵杉靈芝12株、鐵杉靈芝切片1 包重3 公斤、青剛櫟
      靈芝（俗稱臭菇）18株、凹葉嚴桃（俗稱山薯）150 粒等
      物，屬森林副產物，業據證人丁○○證述明確，且被告2
      人於警訊即供承為其2 人所採取（見警卷第2 頁、第5 頁
      ），並有贓物領據1 份附於警卷15頁足憑，而該森林副產
      物，價值有5,000 元之多，並非無經濟價值，且係生長在
      公有林地之產物，非被告2 人所有，被告2 人即不得任意
      採取，辯護意旨稱：該副產物無甚價值，依一般登山習慣
      ，就地採食，無可責難，應無不法所有之意圖等語，亦無
      足取。又91年3 月29日至4 月23日間，雖尚有徐世飛等9
      人申請於同年4 月6 日至7 日進入高雄縣茂林鄉荖濃事業
      區第八林班內，惟該批民眾逗留之時間僅2 天1 夜，且前
      往之地點係屯子山，並非本次查獲前該森林主、副產物之
      大鬼湖，此亦有高雄縣警察局六龜分局91年6 月25日六警
      保字第0910003495號函所附之字第Ａ005354號山地經常管
      制區入山許可證存根1 紙在卷可佐，該批入山民眾與本件
      竊案無關，併此敘明。
（五）至被告己○○於原審提出91年7 月2 日之診斷證明書1 份
      ，以證明其罹患慢性肝炎，並於本院前審舉出證人甲○○
      以證明被告己○○之身體狀況不可能前往竊取上開主副產
      物云云。且證人甲○○於本院前審調查時亦結證稱：己○○有肝病，且腎臟不好，會有水腫，手、腳的關節都不好
      ，無法走很多路等語（見本院上訴卷第55頁）。惟警方查
      獲時被告己○○亦在該小木屋現場，被告己○○既能步行
      兩天前往該小木屋處，顯然被告行竊當時之體能狀況尚可
      ，且共犯僅需有犯意聯絡，或行為之分擔即可，被告己○○該診斷證明書及證人甲○○上開證述，均不足以採為被
      告己○○有利之認定。
（六）又被告己○○之選任辯護人以案外人張政淇開設之奇木工
      廠，經鈞院命六龜分局警員前往拍照，據檢送之照片顯示
      ，工廠內陳列紅檜樹瘤所製之高價桌椅、木雕等藝術品，
      參酌國內森林早已禁止砍伐多年，沒有紅檜樹瘤來源，證
      人乙○○在鈞院證稱該木材來源為苗栗縣三義鄉等情，但
      三義鄉木雕品價位高昂，張政淇殊無可能向三義買木材前
      來三地門整理出售，且張政淇用鏈鋸盜伐紅檜樹搭建小木
      屋，在雙鬼湖供奉神像遮人耳目；又被告丙○○與證人甲○○於案發後之錄音對話內容得知，該砍伐紅檜樹瘤係張
      政淇所為，亦有錄音帶及其錄音譯文在卷足憑，可見本件
      盜伐紅檜樹瘤者係張政淇，與被告己○○無關云云。然本
      院命高雄縣警察局六龜分局前往屏東縣三地鄉○○路○ 段
      10之1 號張政淇之奇木工廠，拍照結果確實有不少之奇木
      藝術品，有照片在本院卷足憑，但該木雕藝術品之來源如
      何？證人乙○○長期受僱於張政淇，其既於本院審理時否
      認該木雕品之來源係張政淇所砍伐的，而證稱係在三義鄉
      買受的等情（見本院卷第88頁），且被告丙○○與甲○○
      之錄音對話內容，經本院於94年11月2 日當庭勘驗該錄音
      帶部分內容，無法辨識是否為被告丙○○與他人之對話，
      且為被告丙○○所否認，因此該錄音帶之內容是否確實為
      被告丙○○所述，該錄音帶之內容是否誠如錄音譯文所載
      ，有否經過剪接，均值得商榷，因此本院認上開張政淇奇
      木工廠之照片、該錄音帶及其譯文，均不足作為有利於被
      告己○○之認定，亦無證據足資證明本件查獲之紅檜樹瘤
      係張政淇所盜伐與被告2 人無涉。
（七）紅檜樹瘤究竟係森林主產物或副產物？按所謂森林「主產
      物」係指生立、枯損、倒伏之竹木及餘留之根株、殘材；
      「副產物」係指樹皮、樹脂、種實、落枝、樹葉、灌藤、
      竹筍、草類、菌類及其他主產物以外之林產物，國有林林
      產物處分規則第3 條第1 款、第2 款分別定有明文。本件
      查獲之紅檜樹瘤，為紅檜樹枝樹幹上結有樹瘤，亦屬樹幹
      之一部分，且並非每棵樹均結有樹瘤，因此相當珍貴，藝
      術價值非凡，且與「森林副產物」之定義不符，因此紅檜
      樹瘤應係森林主產物無誤。至行政院農業委員會林務局屏
      東林區管理處函覆本院，認紅檜樹瘤屬「森林副產物」，
      有該處94年10月14日屏政字第0946104840號函1 份附於本
      院卷第67頁，其之見解應係對「森林主產物、副產物」之
      定義有所誤會，不足為採，併此敘明。
（八）綜上所述，足見被告己○○、丙○○2 人所辯，顯係卸責
      之詞，不足採信。本件事證明確，被告2 人竊取該森林主
      、副產物犯行，均堪認定。
三、核被告己○○、丙○○2 人所為，均係犯森林法第52條第1
    項第4 款前段之結夥2 人竊取森林主、副產物罪。其2 人有
    犯意聯絡及行為分擔，均為共同正犯。被告2 人先後多次竊
    取森林主、副產物犯行，時間緊接，方法相同，觸犯構成要
    件相同之罪名，顯係基於概括犯意為之，應依連續犯之規定
    ，以一罪論，並加重其刑。又被告己○○前因殺人未遂及槍
    砲彈藥刀械管制條例案件，經法院各判處有期徒刑1 年2 月
    及4 月確定，甫於87年10月28日執行完畢，有臺灣高等法院
    被告全國前案紀錄表可參，其受有期徒刑之執行完畢後，5
    年內再犯本件有期徒刑以上之罪，為累犯，應依刑法第47條
    規定加重其刑，並遞加重其刑。
四、原審因認被告犯上述之罪，而適用森林法第52條第1 項第4
    款前段，刑法11條前段、第28條、第56條、第47條、第42條
    第3 項，罰金罰鍰提高標準條例第2 條之規定，並審酌被告
    2 人嚴重破壞國家森林資源，及事後藉詞至警局陳情稱承辦
    員警食用渠等2 人之食物，圖轉移本案偵查重心及斲傷承辦
    員警執法決心，此有前該六龜分局偵查員戊○○職務報告書
    附卷可憑，惟念被告2 人年歲已高等一切情狀，分別量處被
    告己○○有期徒刑1 年，被告丙○○有期徒刑10月，並均依
    法併科該贓額3 倍之罰金即銀元775,000 元（贓物原木山價
    為新台幣775,000元），並就罰金部分均諭知如易服勞役，
    以罰金總額與6 個月之日數比例折算，且敘明扣案之鐮鋸1
    具，非為被告等所有，依法不得宣告沒收。其認事用法核無
    違誤，所處之刑亦屬適當，被告2 人上訴意旨，均仍執前詞
    ，否認犯罪，指摘原判決不當，為無理由，均應予駁回。
據上論斷，應依刑事訴訟法第368條，判決如主文。
本案經檢察官張其主到庭執行職務。
中　　華　　民　　國　　94　　年　　12　　月　　20　　日
                  刑事第二庭    審判長法  官  林正雄
                                      法  官  陳啟造
                                      法  官  黃壽燕
以上正本證明與原本無異。
如不服本判決應於收受本判決後10日內向本院提出上訴書狀，其
未敘述上訴理由者，並得於提起上訴後10日內向本院補提理由書
狀（均須按他造當事人之人數附繕本）「切勿逕送上級法院」。
中　　華　　民　　國　　94　　年　　12　　月　　20　　日
　　　　　　　　　　　　　　　　　　　書記官  黃一秋
附錄本判決論罪科刑法條：
森林法第52條
  竊取森林主、副產物而有左列情形之一者，處6 月以上5 年以
  下有期徒刑，併科贓額2 倍以上5 倍以下罰金：
一、於保安林犯之者。
二、依機關之委託或其他契約，有保護森林義務之人犯之者。
三、於行使林產物採取權時犯之者。
四、結夥二人以上或僱使他人犯之者。
五、以贓物為原料，製造木炭、松節油、其他物品或培植菇類者
    。
六、為搬運贓物，使用牲口、船舶、車輛，或有搬運造材之設備
    者。
七、採掘、毀損、燒燬成隱蔽根株，以圖罪跡之湮滅者。
八、以贓物燃料，使用於礦物之採取，精製石灰、磚、瓦或其他
    物品之製造者。前項未遂犯罰之。
第1 項第5 款所製物品，以贓物論，並沒收之。
